【裁判字號】    98,台上,1429
【裁判日期】    980319
【裁判案由】    常業詐欺
【裁判全文】
最高法院刑事判決            九十八年度台上字第一四二九號
上  訴  人  甲 ○ ○
            丙○○○
上列上訴人等因常業詐欺案件，不服台灣高等法院高雄分院中華
民國九十七年九月十五日第二審判決（九十七年度上訴字第三二
０號，起訴案號：台灣高雄地方法院檢察署九十五年度偵字第二
二九一二、三二三二七號），提起上訴，本院判決如下：
    主  文
上訴駁回。
    理  由
一、甲○○、丙○○○常業詐欺部分
按刑事訴訟法第三百七十七條規定，上訴於第三審法院，非以判
決違背法令為理由，不得為之。是提起第三審上訴，應以原判決
違背法令為理由，係屬法定要件。如果上訴理由書狀並未依據卷
內訴訟資料，具體指摘原判決不適用何種法則或如何適用不當，
或所指摘原判決違法情事，顯與法律規定得為第三審上訴理由之
違法情形，不相適合時，均應認其上訴為違背法律上之程式，予
以駁回。本件上訴人甲○○上訴意旨略稱：甲○○雖有以同案被
告王敬賢交付之金融卡提領款項，再交予王敬賢等行為，惟參與
者僅屬高建裕等人完成詐欺犯行，被害人已交付財物後之處理贓
物行為，並非詐欺取財之構成要件行為，原判決論以常業詐欺之
共同正犯，適用法則自有不當，又甲○○僅就原判決附表一所示
部分所為領款，原審未就所涉常業詐欺之全部犯行予以調查審酌
，即為概括之判決，有應於審判期日調查之證據未予調查之違法
等語。上訴人丙○○○上訴意旨略稱：(一)、共同被告王敬賢、甲
○○、乙○○、高志忠雖證稱曾將收受之款項交予丙○○○保管
，然依王敬賢、甲○○、乙○○於第一審之證言以觀，渠等之前
所稱：丙○○○知道渠等交付之款項係詐欺所得贓款云云，均係
出於推測之詞。另王敬賢、高志忠製作之收支明細部分，丙○○
○並不知情，該等款項亦非由丙○○○帳戶出入，且王敬賢、高
志忠均供稱丙○○○不知或無法確定其是否知悉為詐騙贓款，原
判決將之作為罪證，復未斟酌上述共同被告有利於丙○○○之陳
述，有判決不載理由及應於審判期日調查之證據未予調查之違法
。(二)、原審援引之通訊監察譯文，由文義上無法證明丙○○○知
悉並涉犯常業詐欺犯行。原審未逐一敘明該通訊監察譯文之內容
，逕將涉及金錢部分均認係丙○○○與高建裕討論處理詐欺所得
款項事宜，有證據未予調查之違誤。(三)、丙○○○縱涉有詐欺犯
行，然僅係於詐欺集團實施詐騙行為完成後，暫時保管款項而已
，應屬他人犯罪行為完成後之事後共犯，原判決論以共同常業詐
欺罪刑，適用法則不當等語。
惟查：證據之取捨、事實之認定，乃事實審法院職權行使之範圍
，事實審法院經調查證據之結果，本於確信，依自由心證之取捨
證據，苟其取捨，與經驗法則或論理法則無違，即不得任意指為
違法，而據為適法之第三審上訴理由。本件原判決認定上訴人等
有原判決事實欄所載之犯行，因而撤銷第一審關於上訴人等常業
詐欺部分之不當科刑判決，改判仍依修正前刑法分別論處上訴人
等常業詐欺罪刑，並均依法予以減刑（甲○○處有期徒刑一年二
月，減為有期徒刑七月；丙○○○處有期徒刑一年六月，減為有
期徒刑九月），並為相關之沒收諭知。係以：甲○○之自白，丙
○○○所為之部分陳述，共同被告高志忠、乙○○、王敬賢，證
人即原判決附表一所示被害人丁○○等一百零七人、原判決附表
一之一所示之鄭藏麟、劉松齊、高正興、王振建、證人即提供人
頭帳戶之鄭惠蘭、蔡志信等人之陳述，扣案如原判決附表二所示
之人頭帳戶金融卡、存摺、印章、行動電話、電腦、傳真機、晶
片卡讀卡機、詐騙收支明細簿冊、提款記錄本、自動櫃員機交易
明細表、現金贓款、許正輝、梁志陽、黃至德、鄭惠蘭、賴義全
等人之存摺、原判決附表二之二所示之存摺、提款卡，暨被害人
之匯款資料、合作金庫商業銀行軍功分行及中國信託商業銀行函
附丙○○○帳戶之開戶基本資料及交易明細、通訊監察書、通訊
監察譯文、搜索票影本、搜索扣押筆錄暨扣押物品目錄表、甲○
○、乙○○、王敬賢、高志忠至自動櫃員機領款之監視器翻拍照
片、匯款單等證據資料，為綜合之判斷。並以甲○○事後否認犯
行，辯稱嗣後才知所領取之款項係詐騙所得之贓款云云，及丙○
○○否認常業詐欺犯行，辯稱並未保管贓款，且縱有幫共同被告
保管金錢，亦不知金錢來源云云，均不足採信，而分別予以指駁
、說明。已詳細敘述其所憑之證據及認定之理由，所為論斷，俱
有卷存證據資料可資覆按，並無採證或認定事實違背經驗法則或
論理法則，或其他違背法令之情形。甲○○、丙○○○上訴意旨
雖均指稱原判決對渠等論以常業詐欺罪之共同正犯不當云云，惟
按共同正犯，係共同實行犯罪行為之人，在合同意思範圍內，各
自分擔犯罪行為之一部，相互利用他人之行為，以達其犯罪之目
的，其成立不以全體均參與實行犯罪構成要件之行為為必要；參
與犯罪構成要件之行為者，固為共同正犯；以自己共同犯罪之意
思，參與犯罪構成要件以外之行為，或以自己共同犯罪之意思，
事前同謀，而由其中一部分人實行犯罪之行為者，亦均應認為共
同正犯，使之對於全部行為所發生之結果，負其責任。原判決於
事實欄認定丙○○○、甲○○與高建裕、乙○○、高志忠、王敬
賢、綽號「阿姐」、「寶妹」、「小逸」、「小林」、「小白」
等不詳成年男女，共同基於意圖為自己不法所有之常業詐欺犯意
聯絡，共組兩岸詐欺犯罪集團，遂行原判決事實欄所載之常業詐
欺犯行，甲○○在台灣地區擔任「車手」，負責以人頭帳戶之金
融卡提領被害人遭詐騙匯入之贓款，並於提領一定之金額後，輾
轉經由乙○○、高志忠、王敬賢交予丙○○○，丙○○○則負責
保管、經手上開贓款等情；理由內說明以電話、簡訊詐騙之新型
犯罪型態，自刊登廣告、收購人頭帳戶及行動電話門號、測試人
頭帳戶是否可用、撥打電話實施詐騙、指定被害人匯款至人頭帳
戶、自人頭帳戶提領詐騙款項及取贓後分贓等階段，為需多人縝
密分工方能完成之集團性犯罪，本件以高建裕、高志忠為首之詐
騙集團，若無甲○○、丙○○○分擔之上述分工行為，無從取得
詐騙所得，原判決因而對上訴人等論以常業詐欺之共同正犯，揆
諸上揭說明，自無上訴意旨所指之違法可言。上訴人等其餘上訴
意旨仍就原審已調查及依憑證據所為採證認事之職權行使，以及
原判決已論列說明之事項，任憑己見漫詞指摘，或仍為事實上之
爭執，核與法律規定得為第三審上訴理由之違法情形，不相適合
。此部分上訴人等之上訴違背法律上之程式，均應予駁回。
二、甲○○詐欺取財既遂、詐欺取財未遂部分
按上訴得對於判決之一部為之，未聲明為一部者，視為全部上訴
，刑事訴訟法第三百四十八條第一項定有明文。甲○○對原判決
不服，提起上訴，未聲明為一部上訴，依前開規定，應視為全部
上訴。次按刑事訴訟法第三百七十六條所列各罪之案件，經第二
審判決者，不得上訴於第三審法院，為該法條所明定。本件原判
決關於甲○○所犯刑法第三百三十九條第一項之詐欺取財罪共五
十四罪，及同法第三百三十九條第一項、第三項之詐欺取財未遂
罪共五罪部分，核屬刑事訴訟法第三百七十六條第四款之案件。
依首開說明，既經第二審判決，自不得上訴於第三審法院，此部
分甲○○猶提起上訴，顯為法所不許，應予駁回。
據上論結，應依刑事訴訟法第三百九十五條前段，判決如主文。
中    華    民    國  九十八  年    三    月   十九   日
                      最高法院刑事第五庭
                          審判長法官  陳  正  庸
                                法官  賴  忠  星
                                法官  林  秀  夫
                                法官  宋      祺
                                法官  陳  祐  治
      本件正本證明與原本無異
                                      書  記  官
中    華    民    國  九十八  年    三    月  二十三  日
                                                      Ｑ


司法院資訊處製作；財團法人民間司法改革基金會備份。
